臺灣士林地方法院刑事判決
110年度金訴緝字第10號
公  訴  人  臺灣士林地方檢察署檢察官
被      告  邱聖閔



上列被告因詐欺等案件，經檢察官提起公訴（109 年度偵字第77
04號），嗣被告於本院準備程序時就被訴事實為有罪之陳述，經
本院合議庭裁定由受命法官獨任進行簡式審判程序審理，茲判決
如下：
    主  文
邱聖閔犯三人以上共同詐欺取財罪，處有期徒刑壹年壹月。
未扣案之犯罪所得新臺幣貳仟元沒收，於全部或一部不能沒收或
不宜執行沒收時，追徵其價額。
    事  實
一、邱聖閔、李子騏（另由本院審結）、劉陶傑（另由本院通緝
    中）自民國109 年2 月起，加入譚詠嘉（由檢察官另案偵查
    中）所屬之詐騙集團，負責載送車手劉陶傑、李子騏前往指
    示地點向被害人收取詐欺所得財物，而與該詐騙集團成員共
    同意圖為自己不法之所有，基於三人以上共同詐欺取財及洗
    錢之犯意聯絡，先由詐騙集團成員於109 年3 月23日8 時30
    分許，先後冒用警察、檢察官之名義撥打電話向姜芸蓁佯稱
    ：其涉嫌提供帳戶予販毒、洗錢之嫌犯匯入犯罪所得款項，
    需提供新臺幣（下同）70萬元公證，方可證明非共犯云云，
    致姜芸蓁誤信為真而陷於錯誤，依指示備妥70萬元，該詐騙
    集團所屬成員遂指示劉陶傑、李子騏搭乘邱聖閔所駕駛不知
    情女友簡惠珊名下車牌號碼000-0000號自用小客車前往領取
    款項，由劉陶傑依指示至便利商店輸入序號、列印該詐騙集
    團所屬成員事先於不詳時、地、以不詳方式偽造之「法院公
    證帳戶申請書」公文書1 張，並持之前往臺北市○○區○○路0 
    段000 號社區1 樓活動中心門口，由李子騏在旁監看，劉陶
    傑於同日14時20分許，向姜芸蓁自稱為法院人員，交付上開
    偽造公文書予姜芸蓁而為行使，並收取裝有上開70萬元現金
    之信封袋得逞。嗣劉陶傑收取70萬元後，即依詐騙集團成員
    指示，於同日某時許，由邱聖閔搭載劉陶傑、李子騏2 人，
    至桃園市中壢區林森國民小學附近，交付上開現金予譚詠嘉
    以層轉集團上手，而以此方式製造金流之斷點，掩飾該詐欺
    犯罪所得之本質及實際去向，邱聖閔並取得2 千元之報酬。
    嗣因姜芸蓁察覺有異而報警處理，並經警調閱監視錄影畫面
    後，始循線查悉上情。
二、案經姜芸蓁訴由臺北市政府警察局內湖分局報告臺灣士林地
    方檢察署檢察官偵查起訴。
    理  由
一、本件被告邱聖閔所犯之罪，係死刑、無期徒刑、最輕本刑為
    3 年以上有期徒刑以外之罪，且非高等法院管轄第一審案件
    ，被告於本院審判程序中，就被訴事實為有罪之陳述，經告
    知簡式審判程序之旨，並聽取檢察官及被告之意見後，本院
    合議庭裁定由受命法官進行簡式審判程序，是本件之證據調
    查，依刑事訴訟法第273 條之2 規定，不受同法第159 條第
    1 項、第161 條之2 、第161 條之3 、第163 條之1 及第16
    4 條至第170 條規定之限制，合先敘明。
二、上開事實，業據被告邱聖閔於本院準備程序及審理中坦承不
    諱（見本院110 年度金訴緝字第10 號卷〈下稱本院卷〉第88
    頁、第92業），核與證人即告訴人姜芸蓁、吳俊雄於警詢之
    證述（見109 年度偵字第7704號卷〈下稱偵卷〉第23至27頁、
    第143 至147 頁）、同案被告劉陶傑、李子騏於警詢及偵訊
    之供述情節大致相符（見偵卷第7 至20頁、第115 至119 頁
    、第133 至135頁），並有告訴人住處社區及路口之監視器
    錄影畫面擷圖照片18張、偽造之「法院公證帳戶申請書」影
    本1份、車輛詳細資料報表2 份在卷可稽（見偵卷第29至45
    頁、第53頁、第71頁、第83頁），足認被告上開任意性自白
    確與事實相符，堪予採信。從而，本件事證明確，被告犯行
    堪予認定，應依法論科。
三、論罪科刑：
  ㈠按洗錢防制法所稱「洗錢」行為，依第2 條規定，係指：一
    意圖掩飾或隱匿特定犯罪所得來源，或使他人逃避刑事追訴
    ，而移轉或變更特定犯罪所得；二掩飾或隱匿特定犯罪所得
    之本質、來源、去向、所在、所有權、處分權或其他權益者
    ；三收受、持有或使用他人之特定犯罪所得。並於第14條、
    第15條規定其罰則，俾防範犯罪行為人藉製造資金流動軌跡
    斷點之手段，去化不法利得與犯罪間之聯結。亦即，洗錢防
    制法之立法目的，在於防範及制止因犯第3 條所列之特定犯
    罪而取得或變得之財物或財產上利益及其之孳息，藉由包含
    處置（即將特定犯罪所得直接予以移轉或變更）、分層化（
    即以迂迴層轉、化整為零之多層化包裝方式，掩飾或隱匿特
    定犯罪所得）及整合（即收受、持有或使用他人之特定犯罪
    所得，使之回流至正常金融體系，而得以合法利用享受）等
    各階段之洗錢行為，使其形式上轉換成為合法來源，以掩飾
    或切斷特定犯罪所得與犯罪之關聯性，而藉以逃避追訴、處
    罰（最高法院刑事大法庭108 年度台上大字第3101號裁定同
    斯旨）。查本案詐騙集團成員詐欺告訴人，繼由同案被告劉
    陶傑從告訴人處收受取得款項後，層層轉手交付上游詐騙集
    團成員，其作用在於將詐騙集團成員詐欺被害人所取得贓款
    ，透過處置或分層化，客觀上得以切斷詐欺所得金流之去向
    ，阻撓國家對詐欺犯罪所得之追查，被告邱聖閔載送同案被
    告劉陶傑、李子騏，知悉由同案被告劉陶傑向告訴人收受詐
    得款項，並由同案被告李子騏負責監看，再載送該2人前往
    指示地點，將款項交付詐騙集團上游成員之行為得以切斷詐
    欺金流之去向，主觀上亦具有掩飾、隱匿該財產與犯罪之關
    聯性，以逃避國家追訴、處罰之犯罪意思，其所為係屬洗錢
    防制法第2 條第1 、2 款所稱之洗錢行為甚明，應依同法第
    14條之規定論處。是核被告所為，係犯刑法第339 條之4 第
    1 項第2 款之三人以上共同詐欺取財罪、洗錢防制法第14條
    第1 項之洗錢罪。
  ㈡又按共同正犯，係共同實行犯罪行為之人，在共同意思範圍
    內，各自分擔犯罪行為之一部，相互利用他人之行為，以達
    其犯罪之目的，其成立不以全體均參與實行犯罪構成要件之
    行為為要件，其行為分擔，亦不以每一階段皆有參與為必要
    ，倘具有相互利用其行為之合同意思所為，仍應負共同正犯
    之責。被告知悉告訴人遭本案詐騙集團成員詐騙而交付金錢
    ，被告仍負責載送同案被告劉陶傑、李子騏前往指示地點取
    款，並於取款後載送該2人至指示地點交付款項與詐騙集團
    之上游成員，使詐騙集團順利完成詐欺取財及洗錢行為，並
    確保獲得不法利潤，是被告於集團分工中，屬實現犯罪不可
    或缺之角色，足見被告與劉陶傑、李子騏、譚詠嘉及其他詐
    騙集團成員間，就加重詐欺取財及洗錢犯行，具有相互利用
    之共同犯意，並各自分擔部分犯罪行為，顯有犯意聯絡及行
    為分擔，應論以共同正犯。又被告以一行為同時觸犯三人以
    上共同詐欺取財罪、洗錢罪等二罪名，為想像競合犯，應從
    一重論以三人以上共同詐欺取財罪。
  ㈢量刑：
  1.按犯洗錢防制法第14條之罪，在偵查或審判中自白者，減輕
    其刑，洗錢防制法第16條第2 項定有明文；又想像競合犯係
    一行為觸犯數罪名，行為人犯罪行為侵害數法益皆成立犯罪
    ，僅因法律規定從一重處斷科刑，而成為科刑一罪而已，自
    應對行為人所犯各罪均予適度評價，始能對法益之侵害為正
    當之維護。因此法院於決定想像競合犯之處斷刑時，雖以其
    中最重罪名之法定刑作為裁量之準據，惟具體形成宣告刑時
    ，亦應將輕罪之刑罰合併評價。基此，除非輕罪中最輕本刑
    有較重於重罪之最輕本刑，而應適用刑法第55條但書規定重
    罪科刑之封鎖作用，須以輕罪之最輕本刑形成處斷刑之情形
    以外，則輕罪之減輕其刑事由若未形成處斷刑之外部性界限
    ，自得將之移入刑法第57條或第59條之科刑審酌事項內，列
    為是否酌量從輕量刑之考量因子。是法院倘依刑法第57條規
    定裁量宣告刑輕重時，一併具體審酌輕罪部分之量刑事由，
    應認其評價即已完足，尚無過度評價或評價不足之偏失（最
    高法院109 年度台上字第3936號判決意旨參照）。經查，被
    告於本院審判中自白如事實欄所示之洗錢犯行，原應依上開
    規定減輕其刑，惟因被告所為本案犯行具有想像競合犯之關
    係而從一重之三人以上共同詐欺取財罪處斷，是上開輕罪（
    即一般洗錢罪）之減輕其刑事由未形成處斷刑之外部性界限
    ，揆諸上開說明，爰將之列為本院依刑法第57條規定科刑時
    之量刑因子。
  2.爰以行為人之責任為基礎，審酌被告正值青壯，顯具備相當
    之謀生能力，竟為輕鬆獲取財物而加入詐騙集團，且依詐騙
    集團上手指示，負責載送車手向告訴人拿取款項並轉交之，
    而與該詐騙集團成員共同詐取告訴人之財物，造成告訴人財
    產損失，並製造犯罪金流斷點，使告訴人難以追回遭詐取之
    金錢，增加檢警機關追查詐騙集團其他犯罪成員之困難度，
    對於社會治安及財產交易安全危害甚鉅，足見其法治觀念薄
    弱，缺乏對他人財產法益之尊重，所為應予非難，另考量被
    告在詐騙集團中擔任之角色，並非該詐騙集團負責籌劃犯罪
    計畫及分配任務之核心成員，僅屬聽從指示、負責載送車手
    取款、交付款項與上游成員之次要角色；兼衡被告之犯罪動
    機、目的、手段、所獲利益及告訴人所受損害金額，暨被告
    自陳為高中肄業之智識程度、之前從事木工、網拍等工作、
    月收入約3萬元、未婚、無須扶養他人之家庭生活經濟狀況
    （見本院卷第95 頁），再參酌被告犯後坦承犯行，就其所
    涉洗錢情節於本院審理中自白不諱等一切情狀，量處如主文
    所示之刑，以資懲儆。
四、沒收：
　㈠按共同正犯犯罪所得之沒收或追徵，應就各人所分得之數為
    之；又所謂各人「所分得」之數，係指各人「對犯罪所得有
    事實上之處分權限」而言，其各成員有無犯罪所得、所得數
    額，係關於沒收、追繳或追徵標的犯罪所得範圍之認定，雖
    非屬犯罪事實有無之認定，不適用「嚴格證明法則」，無須
    證明至毫無合理懷疑之確信程度，事實審法院仍應視具體個
    案之實際情形，於各共同正犯有無犯罪所得，或犯罪所得多
    寡，綜合卷證資料及調查結果，依自由證明程序釋明其合理
    之依據而為認定，倘若共同正犯各成員內部間，對於不法利
    得分配明確時，應依各人實際分配所得宣告沒收；若共同正
    犯成員對不法所得並無處分權限，與其他成員亦無事實上之
    共同處分權限者，自不予諭知沒收；然若共同正犯各成員對
    於不法利得享有共同處分權限時，則仍應負共同沒收之責（
    最高法院106年度台上字第539號判決要旨可資參照）。查被
    告於偵查及本院訊問時供稱：有拿到報酬2千元等語（見偵
    卷第129頁，本院卷第48至49頁），是認被告因此而取得對
    價2千元，為其犯罪所得之物，爰依刑法第38條之1 第1 項
    前段、第3項之規定諭知沒收，於全部或一部不能沒收或不
    宜執行沒收時，追徵其價額。
  ㈡按犯洗錢防制法第14條之罪，其所移轉、變更、掩飾、隱匿
    、收受、取得、持有、使用之財物或財產上利益，沒收之，
    洗錢防制法第18條第1 項前段定有明文。關於犯罪行為人犯
    洗錢防制法第14條之罪，其所掩飾、隱匿之財物本身僅為洗
    錢之標的，難認係供洗錢所用之物，故洗錢行為之標的除非
    屬於前置犯罪之不法所得，而得於前置犯罪中予以沒收者外
    ，既非本案洗錢犯罪之工具及產物，亦非洗錢犯罪所得，尤
    非違禁物，尚無從依刑法沒收規定予以宣告沒收，自應依上
    開第18條第1 項前段規定予以宣告沒收。且此規定係採義務
    沒收主義，祇要合於前述規定，法院即應為相關沒收之諭知
    ，然該洗錢行為之標的是否限於行為人者始得宣告沒收，法
    無明文，是從有利於被告之認定，倘法條並未規定「不問屬
    於犯罪行為人與否均沒收」時，自仍以屬於被告所有者為限
    ，始應予沒收。查本案告訴人交付之款項，係屬洗錢之標的
    ，且無證據證明被告保有該款項，業如前述，該部分款項即
    非被告所有，亦無事實上處分權限，揆諸上開說明，自無從
    依洗錢防制法第18條第1 項前段規定宣告沒收或追徵。　
五、不另為無罪之諭知部分：
    公訴意旨雖以：被告邱聖閔所涉加重詐欺取財罪，除尚有以
    冒用政府機關或公務員名義犯之的加重要件外，並有行使偽
    造公文書罪嫌云云，惟查：
  ㈠按共同正犯之所以應對其他共同正犯所實施之行為負其全部
    責任者，以就其行為有犯意之聯絡為限，若他犯所實施之行
    為，超越原計畫之範圍，而為其所難預見者，則僅應就其所
    知之程度，令負責任，未可概以共同正犯論（參見最高法院
    50年台上字第1060號判決意旨參照）。
　㈡本案被告邱聖閔在本案詐騙集團組織之內部分工，係擔任載
    送同案被告劉陶傑、李子騏前往指示地點向告訴人收取款項
    ，再載送該2人至指示地點將款項交付詐騙集團上游成員乙
    情，業如前述，其並未參與前階段施用詐術之犯行，且被告
    否認知悉本案詐騙集團以行使偽造公文書及冒用公務員或政
    府機關名義為詐欺取財之行為（見本院卷第88頁），證人即
    告訴人姜芸蓁於警詢時證稱：偽造之「法院公證帳戶申請書
    」公文書是同案被告劉陶傑交付的等語，核與同案被告劉陶
    傑、李子騏之供述相符，參以現今詐騙集團所採取之詐騙手
    段多端，舉凡冒用公務員名義、網路、電話詐欺等均屬常見
    ，非必然會以行使偽造公文書、冒用政府機關及公務員名義
    為之，且詐騙集團內部分工精細，除主謀者有橫向聯繫之外
    ，負責招攬成員、收購人頭帳戶、實施詐術、取款或提領款
    項者，彼此之間未必會相互認識並明確知悉他人所實施之犯
    行內容，則被告對下車向告訴人收取款項之同案被告劉陶傑
    係以行使偽造公文書、冒用政府機關及公務員名義為本案詐
    欺犯行乙節，主觀上是否知悉，顯有疑義，復查無其他積極
    證據，可證明被告對同案被告劉陶傑係以對告訴人佯稱為法
    院人員，並交付偽造之「法院公證帳戶申請書」訛詐乙節，
    係屬知情並參與其中，是公訴意旨上開所認，容有未洽，就
    被告被訴行使偽造公文書罪部分，本應為無罪判決之諭知，
    惟因此部分與公訴意旨所指並經本院認定有罪之部分，有想
    像競合犯之裁判上一罪關係，爰不另為無罪之諭知。至公訴
    意旨所認被告尚涉犯刑法第339條之4第1項第1款部分，因同
    一加重詐欺犯行如僅有加重事由之增減變更，仍屬實質上一
    罪，此部分尚無庸變更起訴法條或為無罪之諭知，附此敘明
    。
六、不另為不受理之諭知部分：
　㈠公訴意旨略以：被告於109年1、2月間，加入譚詠嘉及其他真
    實姓名、年籍不詳成年人等人共組以實施詐術為手段、具有牟利
    性之詐騙集團，負責載送劉陶傑、李子騏收取告訴人交付之
    款項，因認被告涉犯組織犯罪防制條例第3條第1項後段之參
    與犯罪組織罪嫌等情。
  ㈡按同一案件繫屬於有管轄權之數法院者，由繫屬在先之法院
    審判之；但經共同之直接上級法院裁定，亦得由繫屬在後之
    法院審判，此為刑事訴訟法第8條所明定。又依刑事訴訟法
    第8條之規定不得為審判者，應諭知不受理之判決，刑事訴
    訟法第303條第7款定有明文。另按刑罰責任之評價與法益之
    維護息息相關，對同一法益侵害為雙重評價，是過度評價；
    對法益之侵害未予評價，則為評價不足，均為法之所禁。又
    加重詐欺罪，係侵害個人財產法益之犯罪，其罪數之計算，
    核與參與犯罪組織罪之侵害社會法益有所不同，審酌現今詐
    欺集團之成員皆係為欺罔他人，騙取財物，方參與以詐術為
    目的之犯罪組織。倘若行為人於參與詐欺犯罪組織之行為繼
    續中，先後多次為加重詐欺之行為，因參與犯罪組織罪為繼
    續犯，犯罪一直繼續進行，直至犯罪組織解散，或其脫離犯
    罪組織時，其犯行始行終結。故該參與犯罪組織與其後之多
    次加重詐欺之行為皆有所重合，然因行為人僅為一參與犯罪
    組織行為，侵害一社會法益，屬單純一罪，應僅就「該案中
    」與參與犯罪組織罪時間較為密切之首次加重詐欺犯行論以
    參與犯罪組織罪及加重詐欺罪之想像競合犯，而其他之加重
    詐欺犯行，祗需單獨論罪科刑即可，無需再另論以參與犯罪
    組織罪，以避免重複評價。是如行為人於參與同一詐欺集團
    之多次加重詐欺行為，因部分犯行發覺在後或偵查階段之先
    後不同，肇致起訴後分由不同之法官審理，為裨益法院審理
    範圍明確、便於事實認定，即應以數案中「最先繫屬於法院
    之案件」為準，以「該案件」中之「首次」加重詐欺犯行與
    參與犯罪組織罪論以想像競合。縱該首次犯行非屬事實上之
    首次，亦因參與犯罪組織之繼續行為，已為該案中之首次犯
    行所包攝，該參與犯罪組織行為之評價已獲滿足，自不再重
    複於他次詐欺犯行中再次論罪，俾免於過度評價及悖於一事
    不再理原則（最高法院109年度台上字第3945號判決意旨可
    資參照）。
  ㈢經查，被告因於109年2月起，加入譚詠嘉所屬之詐騙集團而
    為加重詐欺取財犯行，涉犯組織犯罪防制條例第3 條第1 項
    、刑法第339 條之4 第1 項第1 款、第2 款及洗錢防制法第
    14條第1 項等罪，另經臺灣臺北地方檢察署檢察官於109 年
    6 月12日以109 年度偵字第13774 、15696號提起公訴，並
    於109 年6 月24日繫屬臺灣臺北地方法院（即臺灣臺北地方
    法院109年度訴字第576號，下稱前案），此有前案起訴書、
    臺灣高等法院被告前案紀錄表附卷供參，是被告本案參與同
    一犯罪組織行為，經檢察官起訴，於109 年8 月17日繫屬於
    本院（見本院109 年度審金訴字第209 號卷第5 頁收文戳章
    ），並非最先繫屬於法院之案件，就被告參與同一詐騙集團
    之參與犯罪組織部分，與前案為同一案件，檢察官既已就被
    告參與犯罪組織之同一案件向其他法院提起公訴，再就此部
    分向本院起訴，即屬重複起訴，本應依刑事訴訟法第303條
    第7款規定諭知公訴不受理，但此部分如成立犯罪，與前述
    有罪部分之詐欺犯行間，具有想像競合犯之裁判上一罪關係
    ，爰不另為不受理之諭知。
據上論斷，應依刑事訴訟法第273 條之1 第1 項、第299 條第1
項前段，洗錢防制法第14條第1 項，刑法第11條前段、第28條、
第339 條之4 第1 項第2 款、第55條、第38條之1 第1 項前段、
第3 項，刑法施行法第1 條之1 第1 項，判決如主文。
本案經檢察官林思吟提起公訴，檢察官張尹敏到庭執行職務。
中　　華　　民　　國　　111 　年　　1 　　月　　24　　日
                  刑事第七庭法  官  陳孟皇
以上正本證明與原本無異。
如不服本判決應於收受送達後20日內向本院提出上訴書狀，並應
敘述具體理由。其未敘述上訴理由者，應於上訴期間屆滿後20日
內向本院補提理由書( 均須按他造當事人之人數附繕本) 「切勿
逕送上級法院」。
因疫情而遲誤不變期間，得向法院聲請回復原狀。
                            書記官  張嫚凌
中　　華　　民　　國　　111 　年　　1 　　月　　26　　日
附錄本案論罪科刑法條全文：
刑法第339 條之4 第1 項
犯第339 條詐欺罪而有下列情形之一者，處1 年以上7 年以下有
期徒刑，得併科100 萬元以下罰金：
一、冒用政府機關或公務員名義犯之。
二、三人以上共同犯之。
三、以廣播電視、電子通訊、網際網路或其他媒體等傳播工具，
    對公眾散布而犯之。
洗錢防制法第14條第1 項
有第2 條各款所列洗錢行為者，處7 年以下有期徒刑，併科新臺
幣500 萬元以下罰金。